【裁判字號】    98,重訴,424
【裁判日期】    981231
【裁判案由】    確認買賣關係不存在
【裁判全文】
                臺灣桃園地方法院民事判決
原      告    甲○○○
訴訟代理人    劉恆慶律師
              林于樁律師
被      告    丙○○
訴訟代理人    呂理胡律師
              唐永洪律師
被      告    乙○○
上列當事人間請求確認買賣關係不存在事件，本院於民國98年12
月31日言詞辯論終結，判決如下：
    主      文
確認被告丙○○與被告乙○○間就坐落於桃園縣平鎮市○鎮段八
一五－三○地號面積三二八五平方公尺土地，及地上建號二三七
六號即門牌桃園縣平鎮市平鎮二二九一之一號建物之買賣關係及
所有權移轉行為不存在。
被告丙○○就前項土地於民國九十六年三月十二日以買賣為原因
所為之所有權移轉登記應予塗銷。
原告其餘之訴駁回。
訴訟費用由被告負擔三分之二，餘由原告負擔。
    事實及理由
壹、程序事項：
一、被告乙○○未於言詞辯論期日到場， 核無民事訴訟法第386
    條各款所列情形，爰依原告之聲請，由其一造辯論而為判決
    。
貳、實體事項
一、原告主張：
    訴外人李陳繁妹於民國80年間向訴外人劉嘉瑜購得坐落桃園
    縣平鎮市○鎮段815-30地號面積3285平方公尺土地( 下稱系
    爭土地），因無自耕能力，遂指定具自耕能力之被告乙○○
    為登記名義人。嗣原告需用土地興建工廠，即於同年7 月間
    向李陳繁妹洽買系爭土地之部分計375 坪，並在系爭土地興
    築建號2376號即門牌桃園縣平鎮市平鎮2291之１號建物（下
    稱系爭地上物，與系爭土地合稱系爭房地）等地上物，供原
    告及李陳繁妹各自作廠房使用，然原告亦因無自耕能力，故
    系爭土地及地上工廠建物仍登記為被告乙○○所有。遽被告
    乙○○於91年間以原告無權占有系爭土地為由，向本院訴請
    原告拆屋還地，經臺灣高等法院93年度上訴字第195 號確定
    判決認定李陳繁妹方為系爭土地之實際所有人，享有管理、
    使用及處分權限，被告乙○○僅係登記名義人，又原告與李
    陳繁妹間是否存有買賣關係乙節，雖屬不能證明，然至少李
    陳繁妹確曾將系爭土地無償借予原告用供興建工廠，則被告
    乙○○自應容許原告使用系爭土地，不得請求原告拆屋還地
    在案。迺李陳繁妹為收回系爭土地，竟指示與其有婆媳關係
    之被告丙○○於96年３月１日與被告乙○○基於通謀虛偽意
    思表示訂立系爭房地之買賣契約、被告丙○○實未支付價款
    ，並隨即於96年３月12日完成系爭房地之移轉登記，使被告
    丙○○得以系爭土地所有權人自居，再行訴請原告返還，經
    本院以96年度訴字第1860號拆屋還地事件受理。為此依民法
    第87條之規定，請求確認被告間就系爭房地所為之買賣契約
    及所有權移轉行為不存在；又上開通謀虛偽之所有權移轉行
    為既屬無效，被告丙○○之保有系爭房地登記名義，已對原
    登記名義人即被告乙○○構成妨害，而李陳繁妹因與被告乙
    ○○間有上述借名登記之關係，係被告乙○○之債權人，於
    被告乙○○怠於行使上揭妨害除去請求權時，本得代位被告
    乙○○請求被告丙○○塗銷各該移轉登記，又原告復基於上
    揭使用借貸關係而為李陳繁妹之債權人，則原告為保全本身
    使用借貸權利，自得依同法第242 條及第767 條中段之規定
    ，代位行使李陳繁妹對被告乙○○之代位權，請求被告丙○
    ○塗銷系爭土地之移轉登記等語。並聲明：（一）確認被告
    丙○○與被告乙○○間就系爭房地之買賣關係及所有權移轉
    行為不存在。（二）被告丙○○就系爭房地於96年3 月12日
    以買賣為原因所為之所有權移轉登記應予塗銷。
二、被告丙○○則以：
    系爭房地之真正所有權人既係李陳繁妹，被告乙○○僅為登
    記名義人，則被告丙○○為購買系爭房地，本無與被告乙○
    ○締結買賣契約之必要，實情係其先於96年１月25日與李陳
    繁妹就系爭房地訂立買賣契約，再由李陳繁妹指示被告乙○
    ○配合辦理移轉登記，被告間並無通謀虛偽意思表示情事，
    原告實欠缺確認利益；又上開所有權移轉行為既無通謀等瑕
    疵存在，自屬有效，原告並無代位他人請求被告丙○○塗銷
    系爭房地所有權移轉登記之餘地；且今被告丙○○既為系爭
    土地之所有人，姑不論原告已無從以其與李陳繁妹間之使用
    借貸關係，再向被告丙○○主張有權使用系爭土地，況且其
    使用之工廠業已停止營業，上開使用借貸關係已因達成使用
    目的而告消滅，被告丙○○聲請本院96年度訴字第1860號拆
    屋還地事件命原告拆屋還地，本屬正當等語，資為抗辯。並
    聲明：原告之訴駁回。
三、被告乙○○未於言詞辯論期日到場，亦未提出書狀作任何聲
    明或陳述。
四、按法律關係之存在與否不明確，致原告在私法上地位有受侵
    害之危險，而此危險得以對於被告之確認判決除去之者，即
    得依民事訴訟法第247 條規定提起確認之訴，最高法院52年
    台上字第1922號著有判例可資參照。查原告主張被告間就系
    爭房地所為之買賣關係及所有權移轉行為無效，前已向本院
    訴請確認上開行為係通謀為之，經本院以97年度重訴字第15
    8 號確認買賣關係不存在事件受理，被告業於該訴訟中否認
    上開行為有何通謀虛偽情事，嗣原告雖於終局判決前具狀合
    法撤回訴訟在案，惟今原告再行請求確認被告2 人間就系爭
    房地所為之買賣關係及所有權移轉行為無效，同經被告丙○
    ○否認上揭行為係出於通謀虛偽意思表示，顯見被告間上開
    行為是否有效仍不明確，而倘其間就系爭房地確有真實之買
    賣及所有權移轉行為，則被告丙○○即得合法請求原告返還
    其使用工廠所坐落之基地，可知原告在私法上地位實有因該
    不確定狀態受侵害之危險，而此危險於本院認原告之主張為
    有理由時，得以對於被告之確認判決加以除去，揆諸首揭說
    明，原告就如其聲明所示之買賣關係及所有權移轉行為提起
    本件確認之訴，有法律上利益，自得依民事訴訟法第247 條
    規定提起確認之訴，合先敘明。
五、原告主張系爭房地原登記於被告乙○○名下，嗣於96年3 月
    12日移轉登記為被告丙○○所有，惟系爭土地之實際所有人
    實為李陳繁妹，享有管理、使用及處分權限，被告乙○○僅
    係登記名義人，且李陳繁妹前將系爭土地無償借予原告用以
    興建工廠，彼此存有使用借貸關係，被告乙○○不得以所有
    權名義人之身分請求原告拆屋還地各節，經本院依聲請調閱
    本院97年度重訴字第158 號確認買賣關係不存在事件核閱卷
    附之系爭土地之登記謄本、登記申請書暨系爭地上物之契稅
    繳款書各１份屬實，並有系爭房地之所有權狀各1 件及臺灣
    高等法院93年度上訴字第195 號確定判決書在卷可查，亦為
    被告丙○○所不爭執，而被告乙○○既經合法通知未於言詞
    辯論期日到場爭執，復未提出書狀以供本院參酌，依民事訴
    訟法第280 條第3 項前段準用同法條第1 項之結果，視同被
    告乙○○對於原告主張之事實自認，是原告此部分主張，堪
    信為真正。
六、原告主張被告間就系爭房地所為上開買賣契約及所有權移轉
    行為均係出於通謀虛偽意思表示，應屬無效，而其為保全對
    於李陳繁妹就系爭土地所有之使用借貸債權，避免該權利因
    上揭無效所有權移轉行為受害，自得代位行使李陳繁妹本得
    對被告乙○○主張之代位權，請求被告丙○○塗銷系爭房地
    之移轉登記等情，為被告丙○○所否認，並以前揭情詞置辯
    ，是本件應審究之爭執點為：（一）被告間就系爭房地所為
    之買賣契約及所有權移轉行為是否係基於通謀虛偽意思表示
    而無效？（二）原告代位李陳繁妹請求被告丙○○塗銷系爭
    房地所為之所有權移轉登記，有無理由？
(一)按表意人與相對人通謀而為虛偽意思表示者，其意思表示無
    效，民法第87條第１項前段定有明文，又當事人主張有利於
    己之事實者，就其事實有舉證之責任，民事訴訟法第277 條
    前段亦有明定，而各當事人就其所主張有利於己之事實，均
    應負舉證之責，故一方已有適當之證明者，相對人欲否認其
    主張，即不得不更舉反證，最高法院同著有19年上字第2345
    號判例可資參照。經查：
１、被告2 人於96年3 月1 日就系爭房地訂立土地暨建築改良物
    買賣所有移轉契約，記載買受人為被告丙○○，出賣人為被
    告乙○○，且有「丙○○」、「乙○○」之蓋章而買賣價款
    總金額為新臺幣（下同）1,044 萬2,200 元乙情，業據原告
    提出上揭所有權移轉契約書影本1 份為證，就原告主張上開
    買賣關係係通謀而為虛偽意思表示無效乙節，被告丙○○並
    未能提出彼此匯款或交付現金資料說明上開買賣價款之金錢
    收付情形，則彼此是否確有真實之買賣關係，已成疑問，迺
    被告丙○○於本院審理中更以被告乙○○非系爭房地之真正
    所有權人為由，自承其從未就系爭房地與被告乙○○締結買
    賣契約。然按買賣契約係債權契約，其成立本不以出賣人對
    標的有所有權為要件，被告2 人對於上開買賣契約書上彼等
    印章之真正不爭執，則按諸民事訴訟法第358 條第1 項之規
    定，上開買賣契約書自堪推定為真正，又被告於本院審理中
    ，迄未舉證證明上開買賣契約書為偽造，自堪信被告間確曾
    簽有上揭買賣契約之書面，是被告丙○○臨訟卻改稱他方因
    欠缺出賣系爭房地權限，彼此並無買賣關係存在，此適足證
    明被告二人於訂立上開所有權移轉契約當時，均無買賣系爭
    房地之真意，而係出於通謀虛偽意思表示，首堪認定。
２、又被告丙○○另以其為買受系爭房地，乃先於96年１月25日
    與實際所有人李陳繁妹簽訂不動產買賣契約書，約定被告丙
    ○○為買方，李陳繁妹為賣方，買賣總價款780 萬元，付款
    方式為第1 期款20萬元應於96年2 月13日交付（簽約日已收
    受4 萬元不另立據）、第2 期款200 萬元應於96年7 月15日
    前交付、第3 期款280 萬元應於97年7 月15日農地違建拆除
    後交付、第4 期即尾款280 萬元應於98年7 月15日農地違建
    拆除後交付，而被告乙○○既為登記名義人，不過係配合李
    陳繁妹之指示將系爭房地之所有權過戶至被告丙○○名下為
    由，辯稱上揭所有權移轉行為並非出於通謀虛偽意思表示，
    應屬有效等語，並提出上開不動產買賣契約書1 件為據，惟
    查：
( １) 原告與李陳繁妹間就系爭土地本有使用借貸關係，可在系
    爭土地上營運工廠，已如上述，被告丙○○雖以原告所使用
    之廠房於上班期間鐵門緊閉、無人工作，顯然已停止營業為
    由，辯稱原告就系爭土地業使用完畢，上揭使用借貸關係應
    告消滅等語，然經營企業，本可能為因應景氣循環，而於一
    定期間暫時停工，以減少固定之水、電及人事支出，甚至為
    求轉型，需要騰換生產線設備，致有廠房閒置情形，是尚不
    得以原告之工廠於某期間內未有人員進出等情，遽謂原告即
    無再加以使用之必要，而認原告與李陳繁妹間之上開使用借
    貸關係消滅。復觀諸上揭不動產買賣契約第7 條約定「本件
    不動產買賣約定自即日起將不動產依現狀包括地上物交甲方
    （即被告丙○○）使用，第三人占用部分委由呂律師訴訟拆
    除或協商解決」，則被告丙○○買受系爭房地後，勢須另行
    訴請原告協商拆除原告所使用廠房後，方得完全使用收益，
    而於本院97年度重訴字第158 號確認買賣關係不存在事件審
    理時，被告丙○○之訴訟代理人經詢以為何被告丙○○有買
    受為他人占有使用中土地之需求時，答稱「（法官問：丙○
    ○知道原告在系爭土地上占有使用系爭的廠房？）知道」，
    「（法官問：本來就知道？）本來就知道有廠房」，「（法
    官問：既然知道有人占有、使用，為何還要購買？）很難答
    覆」乙情，經本院調上開卷宗核閱無訛，又原告主張被告丙
    ○○於工廠擔任廠會計一節，為被告丙○○所不爭執，是衡
    量被告丙○○之經濟能力，其就無法完足利用、日後將有訴
    訟糾紛，可謂幾近僅存登記名義價值之系爭土地，有無籌措
    鉅額款項加以購買之經濟上動機，亦屬有疑。
( ２) 又被告丙○○為支付上開第2 期應付款項，雖曾於96年6
    月29日由其中國信託商業銀行中壢分行（下稱中信銀行中壢
    分行）帳號000000000000號之帳戶匯款200 萬元至李陳繁妹
    於臺灣中小企業銀行龍潭分行（下稱臺企銀行龍潭分行）帳
    號00000000000 號之帳戶，然李陳繁妹及訴外人即李陳繁妹
    之夫李友吉卻先於96年6 月22日分別匯款80萬元合計160 萬
    元至被告丙○○所有上開中信銀行中壢分行之帳戶，有被告
    丙○○具名之中信銀行中壢分行匯款申請書、被告丙○○所
    有上開中信銀行中壢分行存摺交易明細各1 張、財政部臺灣
    省北區國稅局贈與稅免稅證明書2 份為證，而李陳繁妹經質
    疑為何要出賣系爭土地與被告丙○○，又先行給付金錢予被
    告丙○○以供其購買系爭房地時，乃表示「（法官問：系爭
    的土地為何又要移轉登記給丙○○？）她是我媳婦，我覺得
    我媳婦要養兒女，所以我登記在她名下」，「（法官問：是
    要送給丙○○？）不是，是買賣」，「（為何你先送錢給她
    ，再由她向你購買？）她要買土地錢不夠，我每年都會送錢
    給她，孫子的生活費都是由我出的」等語，經本院依聲請調
    取本院97年度重訴字第158 號確認買賣關係不存在事件卷宗
    核閱無誤，衡以如李陳繁妹與被告丙○○真有買賣關係，當
    無出賣人先將買賣價金交付買受人，再由買受人交付出賣人
    之理，又李陳繁妹與被告丙○○為婆媳關係，李陳繁妹若真
    有意感謝被告丙○○平日家事勞務貢獻，亦可直接以贈與為
    原因而將系爭房地移轉予被告丙○○，殊無先行交付金錢與
    被告丙○○，使之具有買受系爭房地之資力後，再出賣系爭
    房地之必要，上開資金流向顯違常理，是被告丙○○稱其確
    有實際支付買賣價款等語，實難採信。
( ３) 又被告二人於96年3 月12日即已辦妥系爭房地之所有權移
    轉登記，已如上述，則縱使被告丙○○曾實際給付買賣價金
    ，上開所有權移轉當時李陳繁妹亦僅收受第1 期之款項20萬
    元，尚不及總金額十分之一，實與一般買賣下，出賣人通常
    均待收受價金完畢時，方行移轉買賣標的與買受人之經驗法
    則不符，是被告丙○○與李陳繁妹間究竟有無真實之買賣關
    係存在，殊堪懷疑。
( ４) 被告於本院審理中就被告丙○○購買系爭房地之經濟上動
    機為何、其與李陳繁妹間有無實際收付買賣價金等節，均未
    見其舉證以實其說，而本件所有權過戶時點亦不合常理，是
    原告主張被告間實無以買賣為原因而轉讓系爭房地所有權之
    真意，上開所有權移轉登記亦係出於通謀虛偽意思表示，堪
    信為真實。
３、綜上，被告間就系爭房地所為之買賣契約及所有權移轉行為
    均係基於通謀虛偽意思表示，依民法第87條第1 項前段之規
    定，自屬無效，原告請求確認被告二人就系爭房地所為上開
    行為均不存在，即為有據。
(二)按債務人怠於行使其權利時，債權人因保全債權，得以自己
    之名義，行使其權利，民法第242 條前段定有明文。查被告
    間就系爭房地所為之買賣契約及所有權移轉行為均屬通謀虛
    偽而無效，已如上述，則被告丙○○仍登記為系爭土地之所
    有人，對原所有權登記名義人被告乙○○而言，即成妨害，
    而李陳繁妹因與被告乙○○間存有借名登記關係，本得請求
    被告乙○○除去該妨害，以回復原有登記名義，倘被告乙○
    ○怠於行使，即可代位加以主張，又被告二人之通謀行為將
    使原告無法再憑其與李陳繁妹間之使用借貸關係繼續利用系
    爭土地，自有損其利益，而被告乙○○及李陳繁妹於本院97
    年度重訴字第158 號事件及本案中均否認上開買賣及所有權
    移轉行為係出於通謀虛偽意思表示，顯然均已拒絕行使各該
    權利，則原告基於其對李陳繁妹就系爭土地所有之使用借貸
    債權，自得代位行使李陳繁妹對被告乙○○可資主張之代位
    權，是原告依民法第242 條前段及同法第767 條中段之規定
    ，代位請求被告丙○○塗銷就系爭土地於所為之所有權移轉
    登記，洵屬正當，應予准許。而按代位權係債權人代行債務
    人之權利，故代行者與被代行者之間，必須有債權債務關係
    之存在，否則即無行使代位權可言，最高法院著有84年台上
    字第1022號判決意旨可資參照，故原告雖亦請求塗銷被告丙
    ○○就系爭地上物所為之所有權移轉登記，惟系爭地上物既
    在其與李陳繁妹間使用借貸關係範圍之外，原告又未舉證說
    明就系爭地上物與李陳繁妹或被告乙○○間存有任何債權債
    務關係，揆諸上開說明，此部分請求即不合法，應予駁回。
七、綜上所述，原告依民法第87條之規定請求確認被告間就系爭
    房地所為之買賣契約及所有權移轉行為均不存在，及依民法
    第242 條及同法第767 條中段之規定，請求被告丙○○塗銷
    就系爭土地於96年3 月12日以買賣為原因所為之所有權移轉
    登記，均無不合，而應准許。至原告另依民法第242 條及同
    法第767 條中段之規定，請求被告丙○○塗銷就系爭地上物
    於96年3 月12日以買賣為原因所為之所有權移轉登記，要非
    可採，應予駁回。
八、據上論結，本件原告之訴為一部有理由、一部無理由，依民
    事訴訟法第385 條第1 項前段、第79條、第85條第1 項，判
    決如主文。
中    華    民    國     98     年    12    月   31   日
                  民事第一庭    法  官    陳婉玉
以上正本係照原本作成
如對本判決上訴，須於判決送達後20日內向本院提出上訴狀
中    華    民    國    98    年    12    月    31    日
                                書記官  利冠蔚

司法院資訊處製作；財團法人民間司法改革基金會備份。
